【裁判字號】    99,上易,2244
【裁判日期】    991229
【裁判案由】    家暴妨害自由
【裁判全文】
臺灣高等法院刑事判決                99年度上易字第2244號
上  訴  人
即  被  告  李國權
            李志敏
            林煜峰原名林孟慶.
            李誌宏
上列上訴人等因家暴妨害自由案件，不服臺灣桃園地方法院99年
度易字第456號，中華民國99年8月17日第一審判決（起訴案號：
臺灣桃園地方法院檢察署98年度偵字第18380號），提起上訴，
本院判決如下：
    主  文
原判決撤銷。
李國權、李志敏、林煜峰、李誌宏均無罪。
    理  由
一、公訴意旨略以：李國權、李志敏、林煜峰、李誌宏於民國98
    年7月9日晚間10時30分許，在桃園縣大溪鎮○○○街99號內
    ，因為向李誌展之父李國新索討債務未果，竟共同基於恐嚇
    之犯意聯絡，由李志敏以「如果我什麼都沒有了，我也會讓
    你們什麼都沒有」等言語及李國權以「你們家有車子及房子
    ，若你沒有辦法貸款，我找人幫你辦」等言語恐嚇李誌展，
    李國權等4人並於離去之際另作勢欲毆打李誌展，致使李誌
    展心生畏懼。因認李國權等4人涉犯刑法第305條之恐嚇危害
    安全罪嫌云云。
二、按犯罪事實應依證據認定之，無證據不得認定犯罪事實；不
    能證明被告犯罪者，應諭知無罪之判決；刑事訴訟法第154
    條第2項、第301條第1項分別定有明文。又按刑事訴訟法第
    161條第1項亦規定，檢察官就被告犯罪事實，應負舉證責任
    ，並指出證明之方法，是檢察官對於起訴之犯罪事實，應負
    提出證據及說服之實質舉證責任，倘其所提出之證據，不足
    為被告有罪之積極證明，或其指出證明之方法，無從說服法
    院以形成被告有罪之心證，基於無罪推定之原則，自應為被
    告無罪判決之諭知（最高法院92年度臺上字第128號判例參
    照）。
三、檢察官認上訴人即被告李國權、李志敏、林煜峰、李誌宏等
    4 人涉犯共同恐嚇危害安全罪嫌，無非係以告訴人即證人李
    誌展、證人李志鵬、陳秀秀之證詞以及告訴人所提之錄音光
    碟乙片暨原審檢察官於98年11月3日製作之勘驗筆錄乙份等
    ，為其主要論據。
四、訊據被告李國權、李志敏、林煜峰、李誌宏固坦承於上開時
    地，至告訴人李誌展住處要求李國新出面解決債務及房屋問
    題，被告李志敏亦承認當場有對李誌展說：「如果我什麼都
    沒有了，我也會讓你們什麼都沒有」等語（詳見偵查卷第11
    頁、第49頁、原審卷第26頁、第44頁），惟均否認有何恐嚇
    李誌展之犯行，被告李國權辯稱：伊三哥李國雄託伊與其子
    李志敏至告訴人住處，處理告訴人父親李國新之債務問題，
    當天李國新不在，就與告訴人商量，李國新借伊三哥李國雄
    名義買房未繳貸款致房子被查封，因李國雄罹患癌症、信用
    遭李國新弄壞，再加上伊子李志敏以李國雄名義所買房屋同
    遭查封，故當天言語上多少有衝突，伊有講「你們家有車子
    及房子，若你沒有辦法貸款，我找人幫你辦」，是因李誌展
    說他不認識人，伊隨即表示要幫李誌展找人，並無恐嚇之意
    思，亦未作勢毆打告訴人，又案發當日林煜峰、李誌宏自行
    前往告訴人住處，非由李志敏找其等前往等語；被告李志敏
    辯稱：伊三伯父李國雄委託伊父親李國權與伊處理房子法拍
    差額問題，又伊購置房屋登記在李國雄名下，因李國新債務
    問題同遭查封，伊對告訴人所講那句話是要用法律途徑去告
    他們，絕無恐嚇之意思，是因為講到後來不開心、有委屈才
    講這句話，伊絕無作勢毆打告訴人，伊事先並未聯絡林煜峰
    、李誌宏，可能是阿公阿嬤以電話聯繫林煜峰、李誌宏二人
    前往告訴人住處等語；被告林煜峰辯稱：伊因四舅李國新欠
    伊母親李貞慧50萬元均未處理，且伊母親為李國新房屋之保
    人，故伊找李誌宏一起僅為要求李誌展更換保人，伊當日並
    無恐嚇告訴人，李志敏確實有講那句話，但對方反應亦如李
    志敏所講那樣，伊亦無作勢毆打告訴人等語；被告李誌宏辯
    稱：林煜峰找伊一起去，伊住附近僅是瞭解李國新處理債務
    問題，伊從頭到尾沒說話，絕無出言恐嚇告訴人，亦無作勢
    毆打告訴人，反而被罵三字經還被抓住限制行動等語。
五、經查：
  (一)按刑法第305 條之恐嚇罪之成立，行為人須對於被害人為惡
    害之通知，即向被害人為明確、具體加害上述各種法益之意
    思表示行為，致被害人之心理狀態陷於危險不安，始得以該
    罪名相繩；若行為人所表示者並非以加害生命、身體、自由
    及名譽等事為內容，或被恐嚇者並未因此心生恐懼，則尚與
    該罪之構成要件有間，即不得以該罪相繩。
  (二)本案被告李志敏於98年7月9日晚間10時30分許，在桃園縣大
    溪鎮○○○街99號告訴人李誌展住處，於告訴人及證人李志
    鵬在場之情形下，對其二人出口聲稱：「如果我什麼都沒有
    了，我也會讓你們什麼都沒有」等語之事實，除經被告李志
    敏坦認在卷（詳見偵查卷第11頁、第49頁、審易卷第40頁、
    本院卷第31頁反面、第48頁反面），並核與告訴人、證人李
    志鵬於偵查及原審經具結證稱之相關情節大致符合（詳見偵
    查卷第32頁、第58頁、原審卷第41頁背面、第43頁）。被告
    李志敏雖以上開言詞當面向告訴人陳述，惟其是否出於恐嚇
    告訴人之犯意而講出該等言語？又雖告訴人在原審證述：其
    聽聞李志敏這樣講，害怕家人之生命、財產受傷害等語（見
    原審卷第41頁背面），然按恐嚇行為是否真已致被害人感受
    生命、身體等法益之威脅危險，本即須就個案中存在之所有
    因素綜合加以判斷，諸如恐嚇者與被恐嚇者間之實力差距、
    恐嚇者之當時語氣、與被恐嚇者之互動關係，甚且被恐嚇者
    之自身性格，均須一一斟酌，非得僅以被恐嚇者單純陳稱其
    心中已感恐懼之個人說詞，即謂行為人之恐嚇罪名已然成立
    。查諸原審檢察官勘驗錄音光碟作成之勘驗筆錄（詳見偵查
    卷第35頁至第39頁），被告等人與告訴人及證人李志鵬間當
    時之一切對話，始終圍繞在被告等人為處理李國新積欠債務
    致房屋遭法拍之問題，及被告林煜峰要求更換房屋保人之話
    題上，且因李國新避不見面，而告訴人仍擁有財產不願以之
    解決其父李國新之債務，故被告等人不斷提出可能之解決方
    案，諸如「你的車幾台，可以汽車或房子辦貸款，我隨時可
    以打電話幫你辦貸款…我們是在替你想方法，你可以辦貸款
    …不然你先拿出50萬…你可以把房子過給你弟，再當你弟的
    保人…房子貸款可能要1個月以上來不及，辦汽車貸款打個
    電話就好…你跟我講資料，不是有案號，你打電話問臺灣企
    銀講說案號，他就會跟你說明了，資料上也有講貸款阿…我
    也希望你給我一個答案，能不能幫你爸辦貸款…看能不能借
    個10萬20萬…」等語，甚且被告等人在眾人情緒較為激動時
    ，亦有人緩和稱「大家好好講不要吵架…你們家好過，我們
    也不會再給你煩…你認不認同我說的，你能不能答應我…我
    明明好好跟你說，卻說我恐嚇…」等語，觀之上開對話，足
    見被告等人意在要求告訴人出面解決李國新之債務，卻得不
    到正面之回應，語氣即有所激動，致告訴人一方質疑被告這
    方恐嚇，被告一方則有人出言解釋，否認恐嚇。參以被告李
    志敏除受罹癌之三伯父李國雄委託處理房子法拍差額問題，
    本身登記在李國雄名下所購置房屋亦因李國新債務同遭查封
    ，而有自己所有之房屋因李國新債務不清償而遭拍賣之危機
    ，李誌展於原審亦證述：案發當日，被告等人之目的即是要
    伊去代償父親欠三伯李國雄之債務等語（見易字卷第42頁）
    ，故細繹被告李志敏所述「如果我什麼都沒有了，我也會讓
    你們什麼都沒有」等語，在相同之兩句「什麼都沒有了」對
    應下，一主詞為「我」，一主詞為「你們」，且以假設或條
    件式之語句「如果……，我也會讓你們……」，在李志敏可
    能因房子遭拍賣之情況下，李志敏所述「如果我什麼都沒有
    了」，自不能排除是指房屋拍賣一事，相對的，「我也會讓
    你們什麼都沒有」一語，也應作相同解釋，則告訴人指稱其
    認為「被告李志敏那句話的意思是要讓我死」云云，顯過度
    解讀，並不符前後語句及當時討論之內容，故李志敏該兩句
    話，核屬情緒性之字眼無疑，而是否達到明確、具體欲加害
    告訴人之「生命」、「身體」、「自由」、「名譽」等法益
    之程度，容屬有疑，又被告李志敏說出告訴人指稱帶有恫嚇
    意味言詞後，立即解釋其心境稱「換作是你，會不會這樣作
    ？你會不會乾脆什麼都不要了？我現在不是在恐嚇，而是要
    說出我心裡面的話」等語（見偵查卷第38頁），以當時之情
    境與上揭被告等人之言論，就其內容觀之，雖被告李志敏以
    情緒激動之語氣道出，惟徵之被告等人不斷提出債務解決方
    案予告訴人參考，故無論告訴人是否曾因此心生畏懼，尚不
    宜認定該等言詞即出於加害生命、身體、自由及名譽之犯意
    。再者，並無證據顯示李志敏與其餘被告就上開至告訴人住
    處一事，事先有討論以恐嚇之手段對告訴人索債，而李志敏
    說出「如果我什麼都沒有了，我也會讓你們什麼都沒有」等
    語，自非無可能係在與告訴人對話過程中，未經謀議，自行
    冒出，未經生思熟率，更未經與其餘被告討論，若謂其餘被
    告對告訴人亦有共同恐嚇之犯意，而由李志敏出言，則另需
    積極之證據以證明之。又依證人李志鵬證述當時被告4人一
    起進來，進來時口嚼檳榔，還直接踩在伊住家之沙發上，接
    著就質問有沒有錢，把錢拿出來之情節（見偵查卷第57頁）
    ，被告等人否認之，而縱有該踩沙發之動作，而有挑釁、不
    滿之意味，惟仍不足以之逕認為恐嚇之舉動。
  (三)至告訴人於偵查中結證稱：「說到最後，他們4人要動手打
    我，但是沒有打到我」等語（詳見偵查卷第33頁），又有證
    人李志鵬於偵查中結證稱：「…後來是李國權過來把我的頭
    壓住，作勢要打我，我就趕快站起來，其他3人以為我要反
    抗，就衝過來打我，李誌展就擋住他們」等語（詳見偵查卷
    第58頁），另參證人陳秀秀於偵查中結證稱：「我本來人在
    樓上，後來聽到他要打我兒子，我就趕快衝下來叫他們不要
    打了」等語（詳見偵查卷第58頁），又有上開檢察官勘驗筆
    錄內容（詳見偵查卷第39頁），「疑似」被毆打者哀叫聲及
    爭執聲，然被告未打到告訴人，此經告訴人陳述明確，因此
    ，案發當日被告及告訴人眾人因爭執不斷，情緒激化，現場
    起爭執，當場可能有欲毆打告訴人之動作而混亂。但被告等
    人激憤而出手欲毆打告訴人一事，客觀而言，雖可能具打架
    之故意，甚或傷害之未必故意，但既經擋下而停手，其傷害
    之犯意即為中止，且未造成傷害之結果，而不構成傷害犯行
    ，此種情形，是否一定得認為係出於作勢毆打之動作而具恐
    嚇他人之犯意？則仍須檢視行為人是否具恐嚇之犯意。因此
    ，若被告出手毆打告訴人，告訴人因而成傷，被告固應成立
    傷害罪，然告訴人既未遭被告打到，復另無相關證據可認被
    告等人有透過作勢毆打之動作而為恐嚇告訴人之犯意，基於
    「罪疑利益歸於被告」之原則，本應為被告有利之認定。
  (四)另按刑法第305 條恐嚇罪之構成要件，除行為人基於恐嚇他
    人之故意，另需行為人對被害人所為通知之內容，在客觀上
    尚必需行為人有直接或間接支配之可能性，方屬該當。查被
    告李國權向李誌展稱：「你們家有車子及房子，若你沒有辦
    法貸款，我找人幫你辦」等語，客觀而言，先不論是否具恐
    嚇之惡意，單以民事物權之抵押權設定或其他法律關係，需
    契約雙方及所有權人同意始得為之，被告李國權縱表示要找
    人幫忙李誌展辦貸款，除非告訴人一方同意，要非被告李國
    權等人直接或間接所能支配之事項，故此番言詞，屬討論債
    務處理之性質，應較符合說話者之原意。依前揭說明，自難
    認被告李國權向李誌展所為上開之通知，合於刑法上恐嚇罪
    之構成要件。告訴人認被告李國權等人以上開話語對其為恐
    嚇，即屬不能成立。是檢察官所指此部分之罪嫌顯然不能證
    明，惟因此部分與上開經論罪科刑之恐嚇危安部分，係屬實
    質上一罪關係，爰不另為無罪之諭知。
  (五)綜上，被告等人上開行為，尚與刑法第305條之恐嚇危害安
    全罪有間，此外，復查無其他事證足認被告等人有檢察官所
    指之犯行，不能證明其犯罪，自應為被告無罪之諭知。
六、檢察官僅以告訴人即證人李誌展、證人李志鵬及陳秀秀之證
    述內容及告訴人所提之錄音光碟乙片為證，不能使本院形成
    被告李國權、李志敏、林煜峰、李誌宏有罪之確信。此外，
    卷內並無其他積極證據，足資證明被告等人之行為該當於公
    訴意旨所指涉犯恐嚇危害安全罪之構成要件，應諭知被告等
    人無罪之判決。原審對被告論罪科刑，即有不合。被告等人
    上訴，否認犯罪，指摘原判決不當，為有理由。應由本院撤
    銷改判，為被告無罪之諭知。
據上論斷，應依刑事訴訟法第369條第1項前段、第364條、第301
條第1項，判決如主文。
本案經檢察官呂光華到庭執行職務。
中    華    民    國    99    年    12    月    29    日
                  刑事第二十一庭審判長法  官  蔡聰明
                                      法  官  許永煌
                                      法  官  趙文
以上正本證明與原本無異。
不得上訴。
                                      書記官  葉金發
中    華    民    國    99    年    12    月    29    日

司法院資訊處製作；財團法人民間司法改革基金會備份。
